【裁判字號】    97,上易,1637
【裁判日期】    970923
【裁判案由】    詐欺
【裁判全文】
臺灣高等法院刑事判決                97年度上易字第1637號
上  訴  人  臺灣桃園地方法院檢察署檢察官
被      告  甲○○
上列上訴人因被告詐欺案件，不服臺灣桃園地方法院97年度簡上
字第214號，中華民國97年5月28日第一審判決（起訴案號：臺灣
桃園地方法院檢察署96年度偵字第23003號，併案審理：臺灣桃
園地方法院檢察署97年度偵字第13757號），提起上訴，本院判
決如下：
    主  文
上訴駁回。
    理  由
一、公訴意旨略以：甲○○明知提供帳戶供他人使用，具有幫助
    掩飾或藏匿他人進行詐欺等犯罪之可能性，仍於民國（下同
    ）96年7月4日，將其在國泰世華商業銀行桃園分行申請之帳
    戶（帳號：000000000000號）之存摺、提款卡及其密碼，交
    付某真實姓名年籍均不詳自稱汪明麗之成年女子使用（下稱
    汪明麗），嗣汪明麗即夥同某詐騙集團之某姓名年籍不詳之
    成年人，於96年7月12日下午3時30分許，誆稱為中華電信公
    司人員，以電話向乙○○佯稱其帳戶遭冒用，需將存款轉帳
    ，致乙○○信以為真而陷於錯誤，而依渠等指示，於96年7
    月16日下午1時許匯款新臺幣（下同）35萬元至甲○○之上
    揭帳戶，嗣經乙○○發覺受騙，經警循線始查悉上情。案經
    桃園縣政府警察局大園分局偵辦，因認被告涉犯刑法第30條
    1項、第339條第1項幫助詐欺取財罪嫌等語。
二、證據能力部分：按被告以外之人於審判外之言詞或書面陳述
    ，除法律有規定者外，不得作為證據；又被告以外之人於審
    判外之陳述，雖不符合同法第159條之1至第159條之4之規定
    ，但經當事人於審判程序同意作為證據，法院審酌該言詞陳
    述或書面陳述作成時之情況，認為適當者，亦得為證據。當
    事人、代理人或辯護人於法院調查證據時，知有第159條第1
    項不得為證據之情形，而未於言詞辯論終結前聲明異議者，
    視為有前項之同意，刑事訴訟法第159條第1項及第159條之5
    分別定有明文。查本判決下列所引用之各該被告以外之人乙
    ○○於審判外之陳述（包含書面陳述），皆屬傳聞證據，惟
    被告雖知上開證據資料為傳聞證據，但於準備程序及審判期
    日中均表示無意見而不予爭執，且迄至言詞辯論終結前亦未
    再聲明異議，審酌上開證據資料製作時之情況，尚無違法不
    當及證明力明顯過低之瑕疵，亦認為以之作為證據應屬適當
    ，故揆諸前開規定，爰逕依刑事訴訟法第159條之5規定，認
    前揭證據資料均例外有證據能力。
三、按犯罪事實應依證據認定之，無證據不得認定其犯罪事實；
    又不能證明被告犯罪者，應諭知無罪之判決，刑事訴訟法第
    154條第2項、第301條第1項分別定有明文。復按告訴人之告
    訴，本以使被告受刑事訴追為目的，故其陳述是否與事實相
    符，自應調查其他證據，以資審認，苟其所為攻擊之詞，尚
    有瑕疵，則在此瑕疵未予究明以前，即不能遽採為斷罪之基
    礎（69年度臺上字第1531號判決參照）。再認定被告有罪之
    事實，應憑證據，如未能發現相當之證據，或證據不足以證
    明，自不能以推測或擬制之方法，以為裁判之基礎；且認定
    事實所憑之證據，其為訴訟上之證明，須達於通常一般人均
    不致有懷疑，而得確信其為事實之程度者，始得據為有罪之
    認定，倘其證明尚未達到此一程度而有合理之懷疑存在時，
    尚難為有罪之認定基礎；另苟積極證據不足以為不利於被告
    事實之認定，即應為有利於被告之認定，更不必有何有利之
    證據（30年上字第816號、40年臺上字第86號、76年臺上字
    第4986號判例參照）。且證人之證言固非不得做為認定被告
    犯罪事實之證據，惟須此項證言無瑕疵可指，且與事實相符
    者，始足當之，苟證人之證言有瑕疵時，即不得做為不利被
    告認定之唯一依據。為貫徹無罪推定原則，檢察官對於被告
    之犯罪事實，應負實質舉證責任。刑事訴訟法修正後第161
    條（下稱本法第161條）第1項規定「檢察官就被告犯罪事實
    ，應負舉證責任，並指出證明之方法」，明訂檢察官舉證責
    任之內涵，除應盡「提出證據」之形式舉證責任（參照本法
    修正前增訂第163條之立法理由謂「如認檢察官有舉證責任
    ，但其舉證，仍以使法院得有合理的可疑之程度為已足，如
    檢察官提出之證據，已足使法院得有合理的可疑，其形式的
    舉證責任已盡」）外，尚應「指出其證明之方法」，用以說
    服法院，使法官「確信」被告犯罪構成事實之存在。此「指
    出其證明之方法」，應包括指出調查之途徑，與待證事實之
    關聯及證據之證明力等事項。同條第2、3、4項，乃新增法
    院對起訴之審查機制及裁定駁回起訴之效力，以有效督促檢
    察官善盡實質舉證責任，藉免濫行起訴。刑事訴訟法修正後
    第163條釐訂法院與檢察官調查證據責任之分際，一方面揭
    櫫當事人調查證據主導權之大原則，並充分保障當事人於調
    查證據時，訊問證人、鑑定人或被告之權利（同條第1項）
    ；另一方面例外規定法院得及應依職權調查證據之補充性，
    必待當事人舉證不足時，法院始自動依職權介入調查，以發
    見真實（同條第2項）；再增訂法院依職權調查證據前，應
    踐行令當事人陳述意見之程序（同條第3項），以貫徹尊重
    當事人查證之主導意見，確保法院補充介入之超然、中立。
四、公訴意旨認被告甲○○涉犯上開罪名，係以被告之自白、證
    人乙○○於警詢之證述、被告帳戶開戶資料、往來明細、國
    泰世華商業銀行活期儲蓄存款存入憑條等為主要論據。
五、被告甲○○於原審雖坦承將其國泰世華商業銀行桃園分行之
    帳戶存摺、提款卡、密碼、印章交給自稱汪明麗之女子，然
    否認幫助詐欺犯行，辯稱略以：「我是在奇摩知識上面看到
    汪明麗留言說可以幫忙向農會貸款的訊息，因為我的條件無
    法向銀行貸款，我就傳簡訊給汪明麗問我可否辦貸款，汪明
    麗說我負債太高，薪水太低，要幫我做假的薪資證明及假收
    入，並說要把錢存在我帳戶裡，怕我領走，要我把我國泰世
    華銀行、華南銀行存摺、提款卡、印章快遞給她，後來在96
    年7月20日就聯絡不上汪明麗，才知道被騙」等語。
六、經查：
(一)、被告甲○○於96年7月4日委託貨運公司將其向國泰世華銀行
    桃園分行申辦之帳號000000000000號存款帳戶存摺、提款卡
    、印章及提款密碼交給年籍不詳自稱為汪明麗之成年女子，
    嗣後被害人乙○○於96年7月12日下午3時許接獲不明成年人
    來電表示其電話費用未繳，其金融帳戶可能遭到冒用，須將
    帳戶內之現金匯至另一個帳戶，以免遭人盜領等語，被害人
    乙○○遂陷於錯誤，先於同日下午3時30分許匯款45萬元至
    案外人陳品之國泰世華銀行石牌分行帳戶內，又於96年7月
    16日下午1時許，至桃園縣平鎮市國泰世華銀行延平分行匯
    款35萬元至被告上開帳戶內，同日該35萬元旋遭分次提領一
    空等情，除據被告迭於警詢、偵查及原審坦承不諱外，並經
    證人即被害人乙○○於警詢證述明確（偵卷第7、8頁）及國
    泰世華銀行桃園分行帳號000000000000號之印鑑卡、存摺存
    款交易查詢、國泰世華銀行活期儲蓄存款存入憑條、託運單
    各一紙在卷可參（偵卷第11至14頁、原審簡上卷第29頁）。
(二)、被告甲○○將上開國泰世華銀行帳戶資料交付給汪明麗之原
    因，被告辯稱：「是因為汪明麗在網路上稱可以協助辦理向
    農會貸款事宜及美化帳戶做薪資證明，要幫我存錢進去我的
    帳戶，所以要我把銀行帳戶存摺、提款卡、印章寄給她，怕
    我把錢領出來，我才將我的國泰世華銀行、華南銀行帳戶存
    摺、提款卡、印章寄給汪明麗等情，而否認有何提供帳戶資
    料作為幫助汪明麗及其所屬詐騙集團詐欺被害人之用等情；
    經查，被告供稱其為向農會貸款遭受汪明麗騙取本件其所申
    辦之國泰世華銀行帳戶存摺、印章、提款卡及密碼等物，自
    被告提出其使用之0000000000號行動電話簡訊照片及96年6
    、7月份之行動電話通話明細清單等資料觀之，自稱汪明麗
    之人於96年6月29日確有傳送簡訊予被告，告知其使用之行
    動電話號碼為0000000000號等情，又於96年7月11日傳送簡
    訊予被告，稱手機遺失，故改用0000000000號行動電話」等
    情，而被告確實於96年6月29日至96年7月20日間有使用0000
    000000號行動電話與汪明麗之二支行動電話聯繫，且被告傳
    送簡訊予汪明麗之內容均係關於債務整合、貸款之事項等情
    ，有被告行動電話簡訊照片十張、0000000000號行動電話96
    年7、8月通話明細清單（內容顯示96年6、7月之通話明細）
    等資料在卷可證（偵卷第25至30頁、第32頁），與被告所述
    其委請汪明麗協助向農會貸款之事大致相合，足見被告之辯
    解尚非不可信。
(三)、檢察官上訴雖略以：【被告於96年7月23日警詢稱：「於96
    年7月4日，將國泰世華商業銀行桃園分行申請之帳戶（帳號
    ：000000000000號）之存摺、提款卡及印章等物寄給汪明麗
    之女子，隔天汪明麗之女子問我的提款卡密碼，我就將密碼
    告訴汪明麗之女子等語；又被告於96年10月12日檢察官訊問
    時，自承當時積欠卡債、信用貸款80萬元，我每月收入只有
    二萬元，我寄給他二本存摺，另一本是華南商業銀行，我有
    掛失，因為她說要存她的錢到我的帳戶作假帳，她怕我領走
    ，所以她就要我的提款卡、印章、存摺，一本要作薪資證明
    ，一本要作存款證明」等語。足認被告與共犯汪明麗之女子
    偽造財力證明以向銀行詐貸巨額款項，甚且將提款卡及密碼
    、印章、存摺提供未曾見面之汪明麗之女子使用。設若汪明
    麗之女子怕被告領走存款，被告也只要提供提款卡、存摺，
    而不必提供印章及提款卡之密碼給汪明麗之女子。且被告將
    存摺、印章、提款卡及密碼提供交付汪明麗之女子，嗣後貸
    款匯入被告之帳戶，汪明麗之女子將帳戶內之貸款金額領走
    後，避不見面，被告又如何確保可以取得貸款？足見被告在
    交付帳戶資料之始，即存有同意他人任意使用存摺、印章、
    提款卡及密碼，且可任意提款而用於非正當用途之意，故被
    告幫助他人詐欺取財之不確定故意堪予認定。此觀臺灣高等
    法院95年度上易字第2319號判決內容「又邇來以電話、手機
    簡訊等通知中獎、刮刮樂、退費、退稅或佯稱金融卡遭冒用
    須更改資料等類似之不法詐騙份子，為掩飾其等不法行徑，
    以避免執法人員循線查緝，經常利用他人存款帳戶、提款卡
    暨密碼，以確保犯罪所得免遭查獲，類此案件在社會上層出
    不窮，亦屢經報章雜誌及其他新聞媒體再三披露，故避免此
    等專屬性甚高之物品被不明人士利用為與財產有關之犯罪工
    具，亦為一般生活認知所應有之認識。且一般人對自己之金
    融機構帳戶所用之存摺、提款卡、密碼及印鑑，均妥為保管
    ，恐被他人得知帳號或密碼後，有被冒領、或其他非法使用
    之虞。是被告上開所辯縱使為真，衡情一般公司或有要求員
    工開戶以匯入薪水，然要無要求提供金融卡之理，且被告自
    承對方有確認金融卡可以用、並得悉密碼後取走，是被告應
    可預見對方取走之目的可能包括提款之用，並非單純供匯入
    薪水」，亦採同一見解，可資參照，足見被告對於他人縱或
    將之做為詐欺取財等不法用途之工具，有不確定故意至明】
    等語，然查，刑法第13條第1項及第2項所規範之犯意，學理
    上稱前者為確定故意或直接故意，後者稱不確定故意或間接
    故意，二者之區隔為前者乃行為者明知並有意使其發生，故
    對於行為之客體及結果之發生，皆有確定之認識，並促使其
    發生；後者為行為者對於行為之客體或結果之發生，並無確
    定之認識，但若其發生，亦與其本意不相違背。且「刑法並
    不承認過失幫助之存在，是以從犯之成立，須有幫助之故意
    ，亦即必須認識正犯之犯罪行為而予幫助者，始足當之（72
    年台上字第6553號）。本件被告甲○○辯稱：「在奇摩知識
    網頁上見汪明麗刊登之協助貸款資料才與汪明麗聯繫，進而
    為貸款之便，將其申辦之銀行帳戶資料寄給汪明麗」等情，
    已據其提出奇摩知識網頁列印資料為據（偵卷第40至47頁）
    ，且證人呂婉喬於原審證稱：「96年6月底，我在奇摩知識
    上面用呆喬發問貸款的事情，汪明麗在上面回答，我就打電
    話給她，汪明麗說要幫我評估我的信用可否貸款，後來汪明
    麗說要我二個存摺，她要把她的錢存到我其中一個存摺，再
    轉存到我另一個存摺做薪資轉帳證明，我對銀行的事情不懂
    ，我認為汪明麗說的是真的，汪明麗說可向農會貸款20萬元
    ，我本來預計要向銀行貸款，但我的條件好像辦不過，我有
    上網看各家銀行貸款條件，需要薪資證明半年以上，我的條
    件不符，汪明麗說貸款有過件才收百分之十的報酬，沒有過
    件就不收費，之後我把存摺交給汪明麗後，汪明麗說會有照
    會電話，但我等了一天都沒有電話，汪明麗說她怕我照會不
    過，所以把照會電話改成她的電話，並說照會完後二、三天
    就會放款，會帶我去領錢，但後來汪明麗的電話都打不通，
    約定放款那天我就接到銀行電話，說我的帳戶成為警示帳戶
    」等語（原審簡上卷第57至62頁），另證人李雅雯於原審證
    稱：「我於96年6月間在網路上發問有何方式可以貸款，汪
    明麗在網路上回答我，我就打電話跟汪明麗聯絡，汪明麗說
    她姊夫在蘆竹農會當經理，可以幫忙貸款，汪明麗評估可以
    向農會貸款80萬元，後來汪明麗叫我快遞我的帳戶存摺、印
    章、提款卡給她，她要把自己的錢存進我的帳戶，怕我把錢
    領出來，所以提款卡也要給她，我就在96年7月5日寄存摺、
    提款卡給汪明麗，但隔天汪明麗的電話就打不通，我沒有見
    過汪明麗本人，汪明麗只有派快遞公司來收存摺，汪明麗跟
    我聯絡的電話有三支，分別是0000000000、0000000000、00
    00000000；後來我在網路上看到被告也是被騙，我就跟被告
    聯絡，看騙我們的是不是同一個人，我在網路上使用的名稱
    是十夜，被告使用的名稱是綾」等語（原審簡上卷第49至56
    頁）。均與被告所述急需用錢遭汪明麗以協助貸款之事取得
    銀行帳戶存摺、提款卡等情大致相同，且證人李雅雯、呂婉
    喬所述騙取存摺、提款卡之人均係自稱汪明麗之女子，而證
    人李雅雯證述汪明麗使用之行動電話，與被告所稱汪明麗使
    用之電話0000000000、0000000000亦相同，顯見自稱汪明麗
    之成年女子專在奇摩知識網頁上利用需錢孔急而無法以正常
    管道向銀行貸款之人輕率、無經驗的心態，而向他人佯稱可
    轉進大量金錢美化帳戶、協助貸款，詐騙取得他人之銀行存
    摺、提款卡、印章及密碼等物，而被告應係誤信汪明麗可協
    助貸款，受汪明麗指示交付其所申請之國泰世華銀行、華南
    銀行帳戶存摺、提款卡、印章等物，其並無檢察官上訴所陳
    之幫助詐欺犯罪之不確定故意。
(四)、被告既係需錢孔急而誤信汪明麗可美化帳戶及協助貸款，故
    將其申辦之銀行存摺、提款卡、印章交由汪明麗，卷內又查
    無證據可認被告有取得任何報酬或好處，此已與一般以會計
    作帳、地下錢莊使用等用途在報上刊登廣告要求他人提供帳
    戶資料，並給予提供者數千元不等之報酬後，再供犯罪集團
    使用等情形有異，且以近日政府致力斷絕人頭帳戶來源之努
    力及媒體不時宣導不得將帳戶資料交給他人使用之情形，詐
    騙集團以給予報酬取得可用人頭帳戶已漸形不易，轉型以詐
    騙方式取得他人帳戶資料加以使用之情形亦不在少數，而汪
    明麗既以協助貸款、美化帳戶為名誘騙被告交付銀行帳戶資
    料，被告將帳戶資料交給汪明麗之目的係用以美化帳戶而貸
    款，自無法預料汪明麗日後會將其銀行帳戶資料供作其所屬
    詐騙集團之用，難認被告係基於幫助詐欺取財之犯意而提供
    銀行帳戶資料給汪明麗予其所屬詐欺集團使用。
(五)、綜上，本案被告對其申請開立之國泰世華銀行帳戶、華南銀
    行帳戶之存摺、提款卡、印章、提款密碼雖未能善盡保護管
    理之責，容有輕率疏失，導致汪明麗所屬犯罪集團成員可利
    用被告上開國泰世華銀行帳戶對被害人乙○○實施詐欺取財
    犯行，致使被害人乙○○受騙損失金錢，然被告既係為貸款
    之用而遭人騙取帳戶資料，綜合本件卷內事證，尚難認定被
    告係本於幫助他人詐欺犯罪之故意，而交付帳戶供他人使用
    ，此外，復查無其他積極證據足資證明被告確有幫助詐欺之
    犯意，殊難僅憑被告交付帳戶之存摺、提款卡、印章及提款
    密碼等物予年籍不詳自稱汪明麗之成年人供被害人乙○○匯
    款至被告上開國泰世華銀行帳戶內，推論被告有幫助詐欺犯
    罪之認識，而遽以幫助詐欺罪相繩，自應為被告無罪之諭知
    。
(六)、原審以不能證明被告犯罪，而為其無罪之諭知，經核原判決
    並無違誤，檢察官以前詞提起上訴，以推測之詞，指摘原判
    決不當，請求撤銷改判，為無理由，應予駁回。
七、本件起訴之部分即臺灣桃園地方法院檢察署96年度偵字第23
    003號，應為無罪之判決，檢察官移送併案審理之臺灣桃園
    地方法院檢察署97年度偵字第13757號，即無從審酌（該案
    之事實與起訴之事實相同），然檢察官於併辦函中記載將原
    卷宗與判決書退還，是應將併辦之部分退還檢察官另依法處
    理。
據上論斷，應依刑事訴訟法第368條，判決如主文。
本案經檢察官鄭龍照到庭執行職務。
中    華    民    國    97    年    9     月    23    日
                  刑事第十二庭  審判長法  官  蔡永昌
                                      法  官  陳榮和
                                      法  官  施俊堯
以上正本證明與原本無異。
不得上訴。
                                      書記官  顧哲瑜
中    華    民    國    97    年    9     月    23    日


司法院資訊處製作；財團法人民間司法改革基金會備份。
